ACORDAO-COMPLETO-2469878

ACÓRDÃO 7406/2021 ATA 14/2021 - SEGUNDA CÂMARA

VISTOS, relatados e discutidos estes autos de tomada de contas especial instaurada pela Coordenação de Aperfeiçoamento de Pessoal de Nível Superior (Capes) , em desfavor de Danilo Von Sperling, ex-bolsista, em razão da não comprovação da boa e regular aplicação dos recursos repassados pela União por meio do Termo de Compromisso BEX1876/97-0, que tinha por objeto a realização de curso de Doutorado no exterior,
ACORDAM os Ministros do Tribunal de Contas da União, reunidos em sessão da Segunda Câmara, ante as razões expostas pelo Relator, em:
9.1. considerar Danilo Von Sperling revel, para todos os efeitos, dando-se prosseguimento ao processo, nos termos do art. 12, § 3º, da Lei 8.443/1992;
9.2. com fundamento nos arts. 1º, inciso I, 16, inciso III, alíneas "b" e "c", e 19, da Lei 8.443/1992, julgar irregulares as contas de Danilo Von Sperling, condenando-o ao pagamento do débito no valor original de R$ 203.548,71 (duzentos e três mil e quinhentos e quarenta e oito reais e setenta e um centavos) , na data de 18/10/2007, atualizado monetariamente e acrescido dos juros de mora devidos, calculado desde a data de ocorrência indicada até sua efetiva quitação, na forma da legislação vigente, fixando o prazo de 15 (quinze) dias, a contar do recebimento da notificação, para que seja comprovado, perante este Tribunal, o recolhimento da quantia aos cofres da Coordenação de Aperfeiçoamento de Pessoal de Nível Superior (Capes) , nos termos do art. 23, inciso III, alínea "a", da referida Lei, c/c o art. 214, inciso III, alínea "a", do Regimento Interno do TCU;
9.3. com fundamento no art. 26 da Lei 8.443/1992, autorizar, se requerido, o pagamento da importância devida em até 36 (trinta e seis) parcelas mensais e consecutivas, fixando o prazo de 15 (quinze) dias, a contar do recebimento da notificação, para que seja comprovado, perante este Tribunal, o recolhimento da primeira parcela, e de 30 (trinta) dias, a contar da parcela anterior, para que seja comprovado o recolhimento das demais parcelas, devendo incidir sobre cada valor mensal os devidos acréscimos legais, na forma prevista na legislação vigente, além de alertar que a falta de comprovação do recolhimento de qualquer parcela importará no vencimento antecipado do saldo devedor, nos termos do art. 217 do Regimento Interno do TCU;
9.4. com fundamento no art. 28 da Lei 8.443/1992, autorizar, desde logo, a cobrança judicial das dívidas, caso não atendida a notificação;
9.5. com fundamento no art. 16, § 3º, da Lei 8.443/1992, c/c art. 209, § 7º, do Regimento Interno do TCU, remeter cópia deste acórdão à Procuradoria da República no Distrito Federal, para adoção das medidas que entender cabíveis;
9.6. remeter cópia deste acórdão à Capes e ao responsável.

Tomada de contas especial instaurada pela Coordenação de Aperfeiçoamento de Pessoal de Nível Superior (CAPES) contra ex-bolsista em razão da não comprovação da regular aplicação de recursos federais despendidos em bolsa de estudo para realização de Doutorado no exterior.

Segunda Câmara

Coordenação de Aperfeiçoamento de Pessoal de Nível Superior (Capes).

3. Responsável: Danilo Von Sperling (XXX.563.011-XX).

13.1. Ministros presentes: Augusto Nardes (na Presidência), Aroldo Cedraz, Raimundo Carreiro e Bruno Dantas (Relator).
13.2. Ministros-Substitutos presentes: Marcos Bemquerer Costa e André Luís de Carvalho.

BRUNO DANTAS

Por registrar as principais ocorrências no andamento dos autos até o momento, resumindo os fundamentos das peças acostadas, adoto como relatório, com os ajustes necessários, a instrução da secretaria responsável pela análise do processo (peça 70) , que contou com a anuência do corpo diretivo da unidade (peças 71 e 72) e do Ministério Público junto ao TCU (peça 74) :
"INTRODUÇÃO
1. Versam os autos acerca de tomada de contas especial instaurada pela Coordenação de Aperfeiçoamento de Pessoal de Nível Superior - Capes, em desfavor de Danilo Von Sperling (XXX.563.011-XX) , ex-bolsista, em face do descumprimento do Termo de Compromisso BEX1876/97-0 (peça 4; p. 2-3) , tendo sido a bolsa concedida no período de outubro/1998 a setembro/2002 (peça 47; p. 1) .
2. A motivação para a instauração desta tomada de contas especial em face do responsável foi a não comprovação da conclusão do seu Doutorado, em afronta aos itens 7 e 9 do Termo de Compromisso BEX1876/97-0 (peça 4; p. 3) : '7. apresentar, 03 (três) meses antes da data de renovação anual da bolsa, relatório e comprovantes de desempenho, e até 60 (sessenta) dias após o término do curso, um relatório geral com conclusões e sugestões, bem como 01 (um) exemplar da tese e cópia do diploma' e '9. retornar ao Brasil no prazo de até 30 (trinta) dias após o término do curso e aqui exercer atividades ligadas aos estudos realizados, no mínimo, por período igual ao da bolsa, sob pena de ressarcimento de todas as despesas havidas, atualizadas ao câmbio do dia do ressarcimento, acrescidas de multa de 10% pelo inadimplemento'.
HISTÓRICO
3. O presente processo foi objeto de instrução preliminar (peça 55) , a qual concluiu pela realização da citação de Danilo Von Sperling, ex-bolsista. A mencionada proposta de encaminhamento contou com a anuência do Diretor e do Secretário da unidade (peças 56 e 57) , tendo sido a citação autorizada por delegação de competência do Relator deste feito, Ministro Bruno Dantas.
4. A aludida citação foi levada a cabo conforme demonstram os dados da tabela a seguir:
	Comunicação: Ofício 0280/2019-TCU/Secex-TCE (peça 58) .
Data da Expedição: 29/1/2019.
Data da Ciência: não houve (AR não consta dos autos) .
Observação: Ofício enviado para o endereço do responsável, conforme pesquisa na base de dados no Sistema CPF da Receita Federal (peça 61) .

	Comunicação: Ofício 9990/2019-TCU/Secex-TCE (peça 59) .
Data da Expedição: 5/11/2019.
Data da Ciência: não houve (AR não consta dos autos) .
Observação 1: Ofício enviado para o endereço do responsável, conforme pesquisa na base de dados no Sistema CPF da Receita Federal (peça 61) .
Observação 2: Ofício enviado em formato PDF ao e-mail 'danilo@von-sperling.com', o qual é usado por Danilo Von Sperling (peça 60) .

	Comunicação: OFÍCIO 39428/2020-TCU/Seproc (peça 62) .
Data da Expedição: 27/7/2020.
Data da Ciência: não houve (Endereço incorreto - Entrega não realizada) (peça 63) .
Observação: Ofício enviado para o endereço do responsável, conforme pesquisa na base de dados no Sistema CPF da Receita Federal (peça 61) .

	Comunicação: OFÍCIO 68966/2020-TCU/Seproc (peça 67) .
Data da Expedição: 9/12/2020.
Data da Ciência: 13/1/2021 (peça 69) .
Nome Recebedor: Veronica Ferreira (Doc. Ident. XXX.008.181-XX) .
Observação: Ofício enviado para o endereço do responsável, conforme pesquisa na base de dados no Sistema Renach (peça 64 e 65) .
Fim do prazo para a defesa: 28/1/2021.

	Comunicação: OFÍCIO 72119/2020-TCU/Seproc (peça 68) .
Data da Expedição: 22/12/2020.
Data da Ciência: não houve (AR não consta dos autos) .
Observação: Ofício enviado para o endereço do responsável, conforme pesquisa na base de dados no Sistema CPF da Receita Federal (peça 61) .

5. Por oportuno, cabe ressaltar que o responsável foi citado em razão da não comprovação da boa e regular aplicação dos recursos federais repassados pela Capes, em face do descumprimento do Termo de Compromisso BEX1876/97-0, em função da não comprovação da conclusão do seu doutorado, conforme detalhado a seguir (peça 55, p. 5-6) :
'a) realizar a CITAÇÃO de Danilo Von Sperling (XXX.563.011-XX) , ex-bolsista, uma vez que, em face da não comprovação da conclusão do seu Doutorado, ele não logrou demonstrar a boa e regular aplicação dos recursos federais recebidos à conta do Termo de Compromisso BEX1876/97-0 (peça 4; p. 2-3) , com fundamento nos arts. 10, § 1º, e 12, inciso II, da Lei 8.443/1992, c/c o art. 202, inciso II, §1º, do Regimento Interno do TCU, para que, no prazo de quinze dias, a contar do recebimento do ofício citatório, apresente alegações de defesa quanto à ocorrência abaixo indicada, em razão da conduta especificada, e/ou recolha, aos cofres da Capes, a importância abaixo indicada, atualizada monetariamente a partir da respectiva data até o efetivo recolhimento, abatendo-se, na oportunidade, as quantias eventualmente ressarcidas, na forma da legislação em vigor:
Irregularidade: Não comprovação da boa e regular aplicação dos recursos federais repassados pela Capes, em face do descumprimento do Termo de Compromisso BEX1876/97-0 (peça 4; p. 2-3) , em função da não comprovação da conclusão do seu Doutorado;
	Data de Referência
	Valor Original (R$) 

	18/10/2007
	203.548,71

Valor atualizado do débito (sem juros) , em 29/11/2018: R$ 385.806,22 (peça 54) .
Responsável: Danilo Von Sperling (XXX.563.011-XX) , ex-bolsista.
Conduta: Não demonstrar a boa e regular aplicação dos recursos federais recebidos à conta do Termo de Compromisso BEX1876/97-0 (peça 4; p. 2-3) , em função da não comprovação da conclusão do seu Doutorado;
Dispositivos violados: art. 37, caput, c/c o art. 70, parágrafo único, da Constituição da República Federativa do Brasil, art. 93, do Decreto-lei 200/1967, art. 66, do Decreto 93.872/1986, itens 7 e 9 do Termo de Compromisso BEX1876/97-0 (peça 4; p. 3) ;
Evidências: PARECER Nº 3/2018/AUD/GAB/PR (peça 46; p. 1-2) e Relatório de TCE 03/2017 (peça 47) ;
b) informar ao responsável que, caso venha a ser condenado pelo Tribunal, o débito ora apurado será acrescido de juros de mora, nos termos do § 1º do art. 202 do RI/TCU;
c) comunicar ao responsável, em obediência ao art. 12, § 2º, da Lei 8.443/1992, e ao art. 12, inciso VI, da Resolução TCU 170/2004, que o recolhimento tempestivo do débito somente saneará o processo, caso seja reconhecida a sua boa-fé e não se constate outra irregularidade nas contas;
d) esclarecer ao responsável, em obediência ao art. 12, § 3º, da Lei 8.443/1992, e ao art. 12, inciso VII, da Resolução TCU 170/2004, que o não atendimento à citação implicará revelia, para todos os efeitos, dando-se prosseguimento ao processo;
e) encaminhar cópia da presente instrução ao responsável, a fim de subsidiar a apresentação de suas alegações de defesa;
f) enviar cópias em formato PDF do ofício de citação, bem como da presente instrução, ao e-mail 'danilo@von-sperling.com', o qual é usado por Danilo Von Sperling.'
6. Entretanto, em que pese a citação ter sido efetuada em forma válida, conforme se evidenciou no item 4 desta instrução, esgotou-se o prazo concedido ao responsável sem que fossem apresentadas as suas alegações de defesa, e tampouco foi recolhido o débito que lhe foi imputado. Por esse motivo, restou caracterizada a sua revelia, para todos os efeitos, dando-se prosseguimento ao presente processo, nos termos dispostos no art. 12, § 3º, da Lei 8.443/1992 c/c o art. 202, § 8º, do RI/TCU.
EXAME TÉCNICO
Da Validade das Notificações:
7. Preliminarmente, cumpre tecer breves considerações sobre a forma como são realizadas as comunicações processuais no TCU. A esse respeito, destacam-se o art. 179, do Regimento Interno do TCU (Resolução 155, de 4/12/2002) e o art. 4º, inciso III, § 1º, da Resolução TCU 170, de 30 de junho de 2004, in verbis:
'Art. 179. A citação, a audiência ou a notificação, bem como a comunicação de diligência, farse-ão:
I - mediante ciência da parte, efetivada por servidor designado, por meio eletrônico, fac-símile, telegrama ou qualquer outra forma, desde que fique confirmada inequivocamente a entrega da comunicação ao destinatário;
II - mediante carta registrada, com aviso de recebimento que comprove a entrega no endereço do destinatário;
III - por edital publicado no Diário Oficial da União, quando o seu destinatário não for localizado
 (¿) 
Art. 3º As comunicações serão dirigidas ao responsável, ou ao interessado, ou ao dirigente de órgão ou entidade, ou ao representante legal ou ao procurador constituído nos autos, com poderes expressos no mandato para esse fim, por meio de:
I - correio eletrônico, fac-símile ou telegrama;
II - servidor designado;
III - carta registrada, com aviso de recebimento;
IV - edital publicado no Diário Oficial da União, quando o seu destinatário não for localizado, nas hipóteses em que seja necessário o exercício de defesa.
Art. 4º. Consideram-se entregues as comunicações:
I - efetivadas conforme disposto nos incisos I e II do artigo anterior, mediante confirmação da ciência do destinatário;
II - realizadas na forma prevista no inciso III do artigo anterior, com o retorno do aviso de recebimento, entregue comprovadamente no endereço do destinatário;
III - na data de publicação do edital no Diário Oficial da União, quando realizadas na forma prevista no inciso IV do artigo anterior.
§ 1º O endereço do destinatário deverá ser previamente confirmado mediante consulta aos sistemas disponíveis ao Tribunal ou a outros meios de informação, a qual deverá ser juntada ao respectivo processo. (¿) '
8. Bem se vê, portanto, que a validade da citação via postal não depende de que o aviso de recebimento seja assinado pelo próprio destinatário da comunicação, o que dispensa, no caso em tela, a entrega do AR em 'mãos próprias'. A exigência da norma é no sentido de o Tribunal verificar se a correspondência foi entregue no endereço correto, residindo aqui a necessidade de certeza inequívoca.
9. Não é outra a orientação da jurisprudência do TCU, conforme se verifica dos julgados a seguir transcritos:
'São válidas as comunicações processuais entregues, mediante carta registrada, no endereço correto do responsável, não havendo necessidade de que o recebimento seja feito por ele próprio.' (Acórdão 3648/2013-TCU-Segunda Câmara, Relator Ministro José Jorge) ;
'É prescindível a entrega pessoal das comunicações pelo TCU, razão pela qual não há necessidade de que o aviso de recebimento seja assinado pelo próprio destinatário. Entregandose a correspondência no endereço correto do destinatário, presume-se o recebimento da citação.' (Acórdão 1019/2008-TCU-Plenário, Relator Ministro Benjamin Zymler) ;
'As comunicações do TCU, inclusive as citações, deverão ser realizadas mediante Aviso de Recebimento - AR, via Empresa Brasileira de Correios e Telégrafos, bastando para sua validade que se demonstre que a correspondência foi entregue no endereço correto.' (Acórdão 1526/2007-TCU-Plenário, Relator Ministro Aroldo Cedraz) .
10. A validade do critério de comunicação processual do TCU foi referendada pelo Supremo Tribunal Federal, nos termos do julgamento do MS-AgR 25.816/DF, por meio do qual se afirmou a desnecessidade da ciência pessoal do interessado, entendendo-se suficiente a comprovação da entrega do 'AR' no endereço do destinatário:
'EMENTA: AGRAVO REGIMENTAL. MANDADO DE SEGURANÇA. DESNECESSIDADE DE INTIMAÇÃO PESSOAL DAS DECISÕES DO TRIBUNAL DE CONTAS DA UNIÃO. ART. 179 DO REGIMENTO INTERNO DO TCU. INTIMAÇÃO DO ATO IMPUGNADO POR CARTA REGISTRADA, INICIADO O PRAZO DO ART. 18 DA LEI 1.533/51 DA DATA CONSTANTE DO AVISO DE RECEBIMENTO. DECADÊNCIA RECONHECIDA. AGRAVO IMPROVIDO.
O envio de carta registrada com aviso de recebimento está expressamente enumerado entre os meios de comunicação de que dispõe o Tribunal de Contas da União para proceder às suas intimações.
O inciso II do art. 179 do Regimento Interno do TCU é claro ao exigir apenas a comprovação da entrega no endereço do destinatário, bastando o aviso de recebimento simples.'
11. No caso vertente, a citação do responsável restou comprovada e se deu em forma regular, conforme se evidenciou no item 4 desta instrução.
Da Prescrição da Pretensão Punitiva:
12. Vale ressaltar que a pretensão punitiva, conforme Acórdão 1441/2016-TCU-Plenário, Relator Ministro Benjamin Zymler, que uniformizou a jurisprudência acerca dessa questão, subordinase ao prazo geral de prescrição indicado no art. 205, do Código Civil, que é de dez anos, contado da data de ocorrência da irregularidade sancionada, nos termos do art. 189, do Código Civil, sendo este prazo interrompido pelo ato que ordenar a citação, a audiência ou a oitiva do responsável.
13. No caso em exame, ocorreu a prescrição em relação ao responsável Danilo Von Sperling, uma vez que a Capes considerou a data do fato gerador como sendo 18/10/2007, data da primeira notificação que foi enviada ao ex-bolsista tratando da aludida irregularidade (peça 25; p. 2-3) , e o ato de ordenação da citação ocorreu em 30/11/2018 (peça 57) .
Da Caracterização da Revelia:
14. Por oportuno, salienta-se que, nos processos do TCU, a revelia não leva à presunção de que seriam verdadeiras todas as imputações levantadas contra os responsáveis, diferentemente do que ocorre no processo civil, em que a revelia do réu opera a presunção da verdade dos fatos narrados pelo autor. Dessa forma, a avaliação da responsabilidade do agente não pode prescindir da prova existente no processo ou para ele carreada.
15. Ao não apresentar sua defesa, o responsável deixou de produzir prova da regular aplicação dos recursos sob sua responsabilidade, em afronta às normas que impõem aos gestores de recursos públicos a obrigação legal de, sempre que demandados pelos órgãos de controle, apresentar os documentos que demonstrem a correta utilização das verbas públicas, a exemplo do contido no art. 93, do DecretoLei 200/1967: 'Quem quer que utilize dinheiros públicos terá de justificar seu bom e regular emprego na conformidade das leis, regulamentos e normas emanadas das autoridades administrativas competentes.'
16. Mesmo as alegações de defesa não sendo apresentadas, considerando o princípio da verdade real que rege esta Corte, procurou-se buscar, em manifestações do responsável na fase interna desta TCE, se havia algum argumento que pudesse ser aproveitado a seu favor.
17. No entanto, compulsando os autos, verifica-se que as justificativas do responsável na fase interna, as quais estão transcritas a seguir (peca 55, p. 1-3) , juntamente com as análises já feitas na instrução inicial, não lograram elidir a irregularidade que lhe foi atribuída nem o débito que lhe foi imputado, não havendo, assim, nenhum argumento ou documentos que possa vir a ser analisado e posteriormente servir para afastar as irregularidades apontadas.
'3. Compulsando os autos, observa-se que, decorrido o prazo regulamentar da concessão da bolsa, a Capes solicitou por e-mail, em 26/11/2002 (peça 12) , informações sobre a situação do ex-bolsista. Verifica-se que Sperling respondeu, em 28/11/2002 (peça 13) , que ainda não tinha submetido a sua tese, mas que pretendia fazê-lo até abril de 2003, solicitando também a prorrogação de prazo. Em resposta a isso (peça 14) , a Capes deu ao ex-bolsista três opções para que ele escolhesse: (i) concessão de 3 (três) meses de bolsa, desde que houvesse o compromisso de defender a tese nesse prazo; (ii) regressar ao Brasil, ao final da bolsa, para conclusão e redação da tese e, no prazo máximo de 12 (doze) meses, retornar ao exterior para a sua defesa; ou (iii) permanecer no exterior por conta própria, tendo garantida a passagem de volta, por um período máximo de 12 (doze) meses, a contar da data do término do prazo regulamentar da bolsa.
4. Após a resposta do ex-bolsista, em 06/02/2003 (peça 15) , a Capes entendeu que ele optara pela 3ª opção, em 25/02/2003 (peça 16; p. 1) , e, em 25/02/2003 (peça 16; p. 2) , comunicou a Sperling que autorizava a sua permanência no exterior, por conta própria, até setembro/2003, para redação e defesa da tese na Grã-Bretanha e que concederia uma passagem aérea, após comprovados o depósito de sua tese e a data em que seria defendida.
5. Em 03/06/2004, foi expedido o Ofício/CBE/Nº 130/2004 (peça 18) , solicitando manifestação de Sperling a respeito da conclusão do seu curso, bem como os documentos comprobatórios obrigatórios, sem, contudo, obter resposta. Após a localização do ex-bolsista por intermédio de sua mãe, Sperling entrou em contato com a Capes por e-mail, em 13/03/2006 (peça 20) , informando que ainda não concluíra o curso, mas esperava fazê-lo nos próximos meses. Informou, ainda, que estava residindo na Alemanha com a família que constituíra no decorrer do curso, havia tirado um período de licença da London School of Economics, mas que já havia retornado e pedia orientações de como regularizar a sua situação junto à Capes (peça 20) .
6. Em resposta, a Coordenação de Bolsa no Exterior solicitou, por meio do Ofício/CBE/010/2006, de 20/03/2006 (peça 22) , que o ex-bolsista encaminhasse, em até 30 (trinta) dias, os seguintes documentos: (i) justificativa quanto ao atraso da defesa; (ii) relatório das atividades desenvolvidas no exterior; (iii) carta do seu orientador informando a data prevista para a defesa da tese; (iv) cronograma das atividades acadêmicas a serem desenvolvidas até a conclusão do doutorado. Registra-se que a documentação solicitada não foi enviada à Capes (peça 47; p. 2) .
7. Em 18/09/2007, o processo administrativo foi encaminhado à Auditoria Interna para providências quanto à cobrança do investimento realizado com a concessão da bolsa de estudos (peça 24; p. 3) . Em seguida, estando o processo na Auditoria Interna, foram expedidas as notificações administrativas listadas na tabela a seguir, mediante as quais foram envidados todos os esforços para que Sperling ressarcisse os recursos à Capes, mesmo que por meio de parcelamento:
	Ofício
	Localização
	AR

	Notificação 266/2007, de 18/10/2007
	Peça 25; p. 2-3
	Entregue em 24/10/2007 (peça 26) .

	Notificação 323/2007, de 04/12/2007
	Peça 27
	Entregue em 12/12/2007 (peça 28) .

	Notificação 6/2008, de 08/01/2008
	Peça 30
	Entregue em 11/01/2008 (peça 31) .

	Notificação 25/2009, de 12/02/2009
	Peça 32; p. 3-4
	Entregue em 18/02/2009 (peça 33; p. 1) .

	Notificação 71/2011, de 12/09/2011
	Peça 36; p. 1-2
	Entregue em 14/10/2011 (peça 37; p. 2) .

	Notificação 43/2016, de 13/12/2016
	Peça 39; p. 1-2
	Entregue em 15/12/2016 (peça 40; p. 2) .

8. Em reposta a estas notificações, as únicas manifestações de Sperling foram dois e-mails enviados à Capes (peças 29 e 34) . No primeiro e-mail, em 08/01/2008 (peça 29) , o responsável afirma:
'Como pude mencionar, ao assinar o termo de compromisso em 1998, era para mim impossível prever os eventos que subsequentemente viriam transformar minha vida pessoal e profissional.
Meus estudos em Londres foram prejudicados por um processo progressivo de isolamento e depressão que por pouco não me conduziu ao suicídio. Depois de tratamento médico, esse processo somente se reverteu a partir de 2002, ano em que me casei com uma cidadã alemã. Desde então tivemos juntos dois filhos. Meus filhos têm ambas as nacionalidades brasileira e alemã.
Desde 2003 me estabeleci na Alemanha como consultor de empresas autônomo. Infelizmente, a pequena renda que derivo de minhas atividades profissionais ainda não é suficiente para que possa assumir o pagamento da mensalidade de US$ 890,00 dólares sugerida pela CAPES.
É minha intenção regularizar minha situação junto a CAPES, e ressarcir, na medida do possível, os recursos públicos investidos em minha formação. Nessa linha, muito agradeceria suas indicações quanto aos próximos passos a serem por mim tomados.'
9. No segundo e-mail, em 19/10/2009 (peça 34) , o responsável esclarece que o seu curso não foi concluído, não possuindo, assim, diploma, e que não haverá defesa de tese. Salienta-se que, em todos os comunicados enviados à Capes, o responsável expressa a sua intenção em regularizar os débitos, mas sem apresentar qualquer proposta para isso (peça 47; p. 2) .
10. Por sua vez, conforme memória de cálculo constante da peça 35 (p. 2) e do PARECER Nº 3/2018/AUD/GAB/PR (peça 46; p. 1-2) , para o financiamento do Doutorado do ex-bolsista, a Capes efetuou o repasse da importância total de R$ 203.548,71, tendo a Capes considerado a data do fato gerador como 18/10/2007, data da primeira notificação que foi enviada ao ex-bolsista tratando da aludida irregularidade (peça 25; p. 2-3) . O detalhe do cálculo é mostrado na tabela a seguir:
	Origem do débito
	Valor Histórico (US$) 
	Valor Histórico (£) 
	Taxa de câmbio (US$ ou £) em 17/10/2007
	Valor em R$

	Taxas escolares
	---
	23.504,00
	3,68873
	86.699,91

	Mensalidades
	52.800,00
	---
	1,80300
	95.726,40

	Passagem aérea
	1.444,00
	---
	1,80300
	2.617,97

				Soma dos débitos
	185.044,28

				Multa de 10%
	18.504,43

				DÉBITO TOTAL
	203.548,71

11. Por outro lado, como apontado no PARECER Nº 3/2018/AUD/GAB/PR (peça 46; p. 2) , a Capes verificou o descumprimento do item 7 do Termo de Compromisso BEX1876/97-0 (peça 4; p. 3) : '7. apresentar, 03 (três) meses antes da data de renovação anual da bolsa, relatório e comprovantes de desempenho, e até 60 (sessenta) dias após o término do curso, um relatório geral com conclusões e sugestões, bem como 01 (um) exemplar da tese e cópia do diploma'.
12. Diante da não devolução dos aludidos recursos, instaurou-se a tomada de contas especial, em 26/01/2017 (peça 1) . Nesse sentido, no Relatório de TCE 03/2017 (peça 47; p. 2-3) , conclui-se que o prejuízo importaria no valor original de R$ 203.548,71, a ser atualizado a partir de 18/10/2007, imputando-se a responsabilidade a Danilo Von Sperling (XXX.563.011-XX) , ex-bolsista, uma vez que ele descumpriu o Termo de Compromisso BEX1876/97-0 (peça 4) , em função da não comprovação da conclusão do seu Doutorado.
18. Em se tratando de processo em que a parte interessada não se manifestou acerca das irregularidades imputadas, mesmo tendo comprovadamente recebido a citação em endereço constante da base de dados do Renach, não há elementos para que se possa efetivamente aferir e reconhecer a ocorrência de boa-fé na conduta do responsável, podendo este Tribunal, desde logo, proferir o julgamento de mérito pela irregularidade das contas, conforme os termos dos §§ 2º e 6º do art. 202 do Regimento Interno do TCU (Acórdão 2064/2011-TCU-Primeira Câmara, Relator Ministro Ubiratan Aguiar; Acórdão 6182/2011-TCU-Primeira Câmara, Relator Ministro Weber de Oliveira; Acórdão 4072/2010-TCU-Primeira Câmara, Relator Ministro Valmir Campelo; Acórdão 1189/2009-TCU-Primeira Câmara, Relator Ministro Marcos Bemquerer; e Acórdão 731/2008-TCU-Plenário, Relator Ministro Aroldo Cedraz) .
19. Dessa forma, o responsável Danilo Von Sperling deve ser considerado revel, para todos os efeitos, dando-se prosseguimento ao processo, nos termos do art. 12, § 3º, da Lei 8.443/19921992 c/c o art. 202, § 8º, do RI/TCU, devendo esta Corte julgar as suas contas irregulares, condenando-o a ressarcir os débitos apurados neste processo.
Outros Aspectos Processuais Importantes:
20. Por seu turno, salienta-se que está clara a competência deste Tribunal para julgar este processo, pois se trata de recursos federais repassados pela Capes à conta do Termo de Compromisso BEX1876/97-0, sob a responsabilidade de Danilo Von Sperling.
21. Outrossim, não restou caracterizada nenhuma nulidade processual oriunda da inobservância de formalidades que acarretassem prejuízo processual ao responsável ou ao interesse público (art. 171 do RI/TCU) . Também foram atendidos os pressupostos de constituição e desenvolvimento válido e regular desta tomada de contas especial (art. 71, inciso II, da Constituição Federal, art. 8°, caput, da Lei 8.443/1992, art. 84 do Decreto-Lei 200/1967 e art. 5°, caput, parágrafo único e incisos I a IV, da IN/TCU 71/2012, modificada pela IN/TCU 76/2016) .
22. Por outro lado, verifica-se que não houve o transcurso de mais de dez anos desde os fatos geradores da dívida sem que tenha havido a notificação do responsável pela autoridade administrativa federal competente (art. 6º, inciso II, c/c art. 19, da IN/TCU 71/2012, modificada pela IN/TCU 76/2016) , uma vez que os recursos foram transferidos entre 1998 e 2002 (peça 23) , Danilo Von Sperling tomou ciência das irregularidade que lhe foi imputada em 2007, 2008, 2009, 2011 e 2016, como se observa por meio dos ofícios e AR's listados na tabela a seguir.
	Ofício
	Localização
	AR

	Notificação 266/2007, de 18/10/2007
	Peça 25; p. 2-3
	Entregue em 24/10/2007 (peça 26) .

	Notificação 323/2007, de 04/12/2007
	Peça 27
	Entregue em 12/12/2007 (peça 28) .

	Notificação 6/2008, de 08/01/2008
	Peça 30
	Entregue em 11/01/2008 (peça 31) .

	Notificação 25/2009, de 12/02/2009
	Peça 32; p. 3-4
	Entregue em 18/02/2009 (peça 33; p. 1) .

	Notificação 71/2011, de 12/09/2011
	Peça 36; p. 1-2
	Entregue em 14/10/2011 (peça 37; p. 2) .

	Notificação 43/2016, de 13/12/2016
	Peça 39; p. 1-2
	Entregue em 15/12/2016 (peça 40; p. 2) .

23. Verifica-se também que o valor original histórico do débito é igual a R$ 203.548,71, portanto, superior a R$ 100.000,00 (peça 42) , na forma estabelecida conforme os arts. 6º, inciso I, e 19, da IN/TCU 71/2012, modificada pela IN/TCU 76/2016.
24. A propósito, registra-se que, em atendimento ao item 9.4, do Acórdão 1772/2017-TCU-Plenário (Relator Ministro-Substituto Augusto Sherman Cavalcanti) , foi efetuada pesquisa no sistema processual do TCU, e não foram encontradas tomadas de contas especiais em tramitação com débitos imputáveis ao responsável com valores inferiores ao fixado no art. 6º, inciso I, da Instrução Normativa TCU 71/2012, a fim de que seja observado o disposto no art. 6º, § 1º, da mesma norma.
25. Por oportuno, cabe ressaltar que houve a devida formulação da imputação das irregularidades ao responsável, como também a descrição das mesmas no expediente de citação, com base na individualização das suas condutas omissivas, conforme detalhado no item 5 desta instrução.
26. Ressalta-se, ainda, que foi viabilizado o exercício do contraditório em sua dimensão substancial, conforme se evidenciou no item 4 desta instrução, atendendo ao art. 5º, inciso LV, da Constituição Federal c/c o art. 12, incisos I e II da Lei 8.443/1992.
CONCLUSÃO
27. Como se verificou na seção 'EXAME TÉCNICO' anterior, restou evidenciada a competência do TCU para julgar o presente processo, pois se trata de recursos federais que foram repassados pela Capes à conta do Termo de Compromisso BEX1876/97-0, sob a responsabilidade de Danilo Von Sperling. Também foi caracterizada a responsabilidade de Danilo Von Sperling, conforme detalhado no item 5 desta instrução.
28. Além disso, restaram demonstrados: (i) a viabilidade do exercício do contraditório em sua dimensão substancial e a regularidade na abertura do contraditório e o exercício da ampla defesa (art. 5º, inciso LV, da Constituição Federal c/c o art. 12, incisos I e II da Lei 8.443/1992) ; (ii) a suficiência dos elementos probatórios indispensáveis à formação do juízo quanto à ocorrência do dano ao erário ocasionado por atos ilícitos e a vinculação destes com as condutas do responsável arrolado no polo passivo deste processo (art. 5º, caput, parágrafo único e incisos I, II e IV, da IN TCU 71/2012) ; e (iii) a ausência de nulidades processuais oriundas da inobservância de formalidades que acarretem prejuízo processual ao responsável ou ao interesse público (art. 171 do RI/TCU) . Portanto, estão presentes todos os pressupostos necessários para a formação do juízo de mérito das presentes contas.
29. Por sua vez, restou claramente comprovado o dano ao erário ocasionado em virtude das irregularidades enumeradas no item 5 desta instrução, em relação ao Termo de Compromisso BEX1876/97-0.
30. Por oportuno, deve-se mencionar que, como restou efetivamente configurada a revelia do responsável Danilo Von Sperling, para todos os efeitos, será dado prosseguimento a este processo, nos termos dispostos no art. 12, § 3º, da Lei 8.443/1992 c/c o art. 202, § 8º, do RI/TCU. Nesse sentido, como constam dos autos elementos probatórios que caracterizam a responsabilidade de Danilo Von Sperling, por concorrer para a consumação do dano ao erário em função dos atos irregulares descritos no item 5 desta instrução, não há como afastar as irregularidades que lhe foram atribuídas nem os débitos que lhe foram imputados, mantendo-se a sua responsabilidade neste processo.
31. Nesse diapasão, como não é possível afirmar que houve boa-fé por parte do responsável, pois é razoável concluir que lhe era possível ter consciência das ilicitudes de suas condutas omissivas e que eram exigíveis condutas diversas daquelas que adotou, consideradas as circunstâncias que o cercavam, tampouco foram identificados excludentes de culpabilidade.
32. Deve-se salientar, também, que, embora não se verifique nos autos elementos que evidenciem a boa-fé do responsável, é forçoso reconhecer o entendimento consolidado no jurisprudência do Tribunal no sentido de não se apenar com multa o responsável inadimplente em relação a valores recebidos por meio de bolsa de estudo, como se pode verificar nos Acórdãos 5.582/2018, 536/2018, 5.327/2011, 291/2010, 714/2010, 1.740/2010 e 587/2010, todos da 1ª Câmara; e 6.483/2017, 1.283/2015, 3.662/2012, 5.327/2011 e 1.440/2007, todos da 2ª Câmara. De toda sorte, como já foi analisado anteriormente, verificou-se a ocorrência da prescrição da pretensão punitiva.
33. Então, tendo em vista as irregularidades comprovadas nos autos, e como não foi possível reconhecer a boa-fé do responsável, este Tribunal pode proferir, desde logo, o julgamento definitivo de mérito pela irregularidade das presentes contas, com fundamento no art. 202, § 6º, do RI/TCU.
34. Por oportuno, restou caracterizada a não comprovação da boa e regular aplicação dos recursos objeto deste processo, sendo pacífica a jurisprudência deste Tribunal no sentido de que compete ao gestor o ônus de provar a aplicação regular dos recursos que lhe foram confiados (vide Acórdão 974/2018-TCU-Plenário, Relator Ministro Bruno Dantas, 511/2018-Plenário, Relator Ministro Aroldo Cedraz, 3875/2018-Primeira Câmara, Relator Ministro Vital do Rêgo, 1983/2018-Primeira Câmara, Relator Ministro Bruno Dantas, 1294/2018-Primeira Câmara, Relator Ministro Bruno Dantas, 3200/2018-Segunda Câmara, Relator Ministro Aroldo Cedraz, 2512/2018-Segunda Câmara, Relator Ministro Aroldo Cedraz, 2384/2018-Segunda Câmara, Relator Ministro José Múcio Monteiro, 2014/2018-Segunda Câmara, Relator Ministro Aroldo Cedraz, e 901/2018-Segunda Câmara, Relator Ministro José Múcio Monteiro, entre outros) .
35. Cumpre observar, ainda, que a conduta do responsável, consistente na irregularidade 'descumprimento do Termo de Compromisso BEX1876/97-0, em função da não comprovação da conclusão do seu doutorado', configura violação não só às regras legais, mas também aos princípios basilares da administração pública, eis que, em última análise, ocorre o comprometimento da necessária satisfação à sociedade sobre o efetivo emprego dos recursos públicos postos à sua disposição, por força do instrumento em questão.
36. Nesses casos, revela-se uma grave inobservância de dever de cuidado no trato com os recursos públicos, isto é, restou caracterizada a prática de um ato com culpa grave, pois, na espécie, a conduta do responsável se distancia daquela que seria esperada de um beneficiário e administrador de recursos públicos minimante diligente, num claro exemplo de erro grosseiro a que alude o art. 28 do Decreto-lei 4.657/1942 (Lei de Introdução às Normas do Direito Brasileiro) , incluído pela Lei 13.655/2018 (Acórdão 1689/2019-TCU-Plenário, Relator Min. Augusto Nardes; Acórdão 2924/2018-TCU-Plenário, Relator Min. José Mucio Monteiro; Acórdão 2391/2018-TCU-Plenário, Relator Min. Benjamin Zymler) .
PROPOSTA DE ENCAMINHAMENTO
37. Em face de todo o exposto, submetem-se os autos à consideração superior, propondo:
a) considerar revel o responsável Danilo Von Sperling (XXX.563.011-XX) , para todos os efeitos, dando-se prosseguimento a este processo relativo aos recursos do Termo de Compromisso BEX1876/97-0, nos termos dispostos no art. 12, § 3º, da Lei 8.443/1992 c/c o art. 202, § 8º, do RI/TCU;
b) em face da impossibilidade de reconhecer a boa-fé de Danilo Von Sperling, com base art. 202, § 6º, do RI/TCU, julgar irregulares, desde logo, as suas contas, com fulcro nos arts. 1º, inciso I, 16, inciso III, alíneas 'b' e 'c', 19, caput, e 23, inciso III, da Lei 8.443/1992 c/c com os arts. 1º, inciso I, 209, incisos II e III, 210 e 214, inciso III, do RI/TCU, em função das irregularidades, condutas, evidências e dispositivos violados mencionados no item 5 desta instrução;
c) condenar o responsável Danilo Von Sperling ao pagamento das quantias a seguir especificadas, com a fixação do prazo de quinze dias, a contar do recebimento da notificação, para comprovar, perante o Tribunal (art. 214, inciso III, alínea 'a', do Regimento Interno) , o recolhimento da dívida aos cofres da Capes, atualizada monetariamente e acrescida dos juros de mora, calculados a partir das datas indicadas, até a data do efetivo recolhimento, na forma prevista na legislação em vigor:
	Data de Referência
	Valor Original (R$) 

	18/10/2007
	203.548,71

d) autorizar, desde logo, a cobrança judicial das dívidas, caso não atendida a notificação, na forma do disposto no art. 28, inciso II, da Lei 8.443/1992;
e) autorizar também, desde logo, se requerido, com fundamento no art. 26 da Lei 8.443, de 1992, c/c o art. 217, §§ 1º e 2º do Regimento Interno do TCU, o parcelamento da (s) dívida (s) em até 36 parcelas, incidindo, sobre cada parcela, corrigida monetariamente, os correspondentes acréscimos legais, fixando-lhe o prazo de quinze dias, a contar do recebimento da notificação, para comprovar, perante o Tribunal, o recolhimento da primeira parcela, e de trinta dias, a contar da parcela anterior, para comprovar os recolhimentos das demais parcelas, devendo incidir, sobre cada valor mensal, atualizado monetariamente, os juros de mora devidos, no caso do débito, na forma prevista na legislação em vigor, alertando o responsável de que a falta de comprovação do recolhimento de qualquer parcela importará o vencimento antecipado do saldo devedor, nos termos do § 2º do art. 217 do Regimento Interno deste Tribunal;
f) enviar cópia do Acórdão a ser prolatado à Procuradoria da República no Distrito Federal, nos termos do § 3º do art. 16 da Lei 8.443/1992, c/c o § 7º do art. 209 do Regimento Interno do TCU, para adoção das medidas cabíveis; e
g) enviar cópia do Acórdão que vier a ser proferido à Coordenação de Aperfeiçoamento de Pessoal de Nível Superior - Capes e ao responsável, para ciência;
h) informar à Procuradoria da República no Distrito Federal, à Coordenação de Aperfeiçoamento de Pessoal de Nível Superior - Capes e ao responsável que a presente deliberação, acompanhada do Relatório e do Voto que a fundamenta, está disponível para a consulta no endereço www.tcu.gov.br/acordaos, além de esclarecer que, caso requerido, o TCU poderá fornecer sem custos as correspondentes cópias, de forma impressa; e
i) informar à Procuradoria da República no Distrito Federal que, nos termos do parágrafo único do art. 62 da Resolução TCU 259/2014, os procuradores e membros do Ministério Público credenciados nesta Corte podem acessar os presentes autos de forma eletrônica e automática, ressalvados apenas os casos de eventuais peças classificadas como sigilosas, as quais requerem solicitação formal."
	É o relatório.

não há

Procurador Júlio Marcelo de Oliveira.

TOMADA DE CONTAS ESPECIAL. TOMADA DE CONTAS ESPECIAL. BOLSA DE ESTUDO NO EXTERIOR PARA REALIZAR CURSO DE DOUTORADO. DESCUMPRIMENTO DO TERMO DE COMPROMISSO. NÃO COMPROVAÇÃO DA BOA E REGULAR APLICAÇÃO DOS RECURSOS REPASSADOS PELA CAPES. CITAÇÃO. REVELIA. IRREGULARIDADE DAS CONTAS. DÉBITO. PRESCRIÇÃO DA PRETENSÃO PUNITIVA.

TOMADA DE CONTAS ESPECIAL (TCE)

Secretaria de Controle Externo de Tomada de Contas Especial (SecexTCE).

Trata-se de tomada de contas especial (TCE) instaurada pela Coordenação de Aperfeiçoamento de Pessoal de Nível Superior (CAPES) em desfavor de Danilo Von Sperling, ex-bolsista, em razão da não comprovação da boa e regular aplicação dos recursos repassados pela União por meio do Termo de Compromisso BEX1876/97-0, que tinha por objeto o afastamento do país para realizar curso de Doutorado junto à London School of Economics and Political Science, na Inglaterra, com bolsa daquela Coordenação, no período de Outubro/1998 a Setembro/2002.
Na fase interna da TCE, considerando a não comprovação da conclusão do doutoramento, o órgão concedente concluiu pela impugnação total das despesas incorridas, compreendendo mensalidades, passagem aérea e taxas escolares as quais totalizariam 54.244,00 dólares americanos (U$$) e 23.504,00 libras esterlinas (£) que, convertidas às taxas de câmbio vigentes em 17/10/2017, atingiram o valor total de R$ 185.044,28. A esse montante foi acrescida multa de 10%, por disposição do art. 9° do ajuste, apurando-se débito total original de R$ 203.548,71.
O Controle Interno anuiu às conclusões do tomador de contas.
No âmbito do TCU, o responsável foi regularmente citado. Entretanto, o prazo regimental transcorreu sem que fossem apresentadas alegações de defesa ou efetuado o recolhimento do débito. Dessa forma, deve ser considerado revel, dando-se prosseguimento ao processo, conforme estabelece o art. 12, § 3º, da Lei 8.443/1992.
Corroboro as análises empreendidas pela unidade instrutora, as quais contaram com a anuência do Ministério Público junto ao TCU, razão pela qual incorporo os fundamentos apresentados às minhas razões de decidir.
Considerando que as informações presentes nos autos não permitem constatar a regular aplicação dos recursos repassados, e que, mesmo tendo sido dada oportunidade de defesa ao responsável, tanto perante o órgão concedente quanto no âmbito desta Corte de Contas, ele não se desincumbiu desse ônus, não há o que se aproveitar em seu favor.
Quanto à questão da prescrição do débito, entendo que a decisão do Supremo Tribunal Federal (STF) no Recurso Extraordinário 636.886/AL deverá ensejar a revisão da jurisprudência deste Tribunal.
Todavia, há que se reconhecer que ainda não é possível a imediata aplicação da nova decisão da Suprema Corte com o mínimo de segurança. Com efeito, ainda existem lacunas acerca de questões essenciais, como o prazo prescricional, o início da contagem e as hipóteses de interrupção. Ademais, não está claro quais serão os processos efetivamente alcançados pela modificação do entendimento, visto que ainda estão pendentes de julgamento os embargos de declaração opostos para requerer, inclusive, a modulação temporal dos efeitos.
Dessa forma, por enquanto, tenho me curvado à compreensão dos meus pares pela manutenção do entendimento consolidado pelo TCU e pelo próprio STF no sentido de considerar imprescritíveis as ações de ressarcimento ao erário.
Já acerca da pretensão punitiva do Tribunal, nos termos do entendimento firmado no Acórdão 1441/2016-TCU-Plenário, e de acordo com a instrução precedente, ocorreu a prescrição.
Por fim, diante da não apresentação de defesa e da ausência de indícios de que o responsável tenha agido de maneira diligente ou adotado quaisquer medidas para resguardar o erário, reputo não ser possível reconhecer sua boa-fé, o que autoriza o imediato julgamento definitivo de mérito de suas contas, nos termos do art. 202, § 6º, do Regimento Interno do TCU.
Nesse cenário, exsurge o dever de julgar irregulares as contas do responsável, imputando-lhe débito, com amparo no art. 19 da Lei Orgânica do TCU, deixando de aplicar-lhe multa, em razão da prescrição da pretensão punitiva no caso.
Ante o exposto, voto por que o Tribunal adote o Acórdão que ora submeto à deliberação deste Colegiado.
TCU, Sala das Sessões Ministro Luciano Brandão Alves de Souza, em 4 de maio de 2021.
Ministro BRUNO DANTAS 
Relator